臺灣高等法院刑事判決
111年度侵上訴字第37號
上  訴  人  
即  被  告  劉昱維



選任辯護人  陳奕廷律師
            阮玉婷律師
上列上訴人因妨害性自主案件，不服臺灣臺北地方法院110年度
侵訴字第18號，中華民國110年12月2日所為之第一審判決（起訴
案號：臺灣臺北地方檢察署109年度偵字第29516號），提起上訴
，本院判決如下：
    主  文
上訴駁回。
    事  實
一、甲○○於民國109年9月1日晚間8時許，應代號00000-0000000
    （00年0月出生，真實姓名年籍詳卷，下稱A女）與其前男友
    白○○之邀約至白○○位於臺北市○○區之居所聚會飲酒。3人聚
    會至同日晚上11時許，甲○○乃邀約A女及白○○前往其位於臺
    北市○○區○○○路0段00巷00號3樓之居所繼續聚會飲酒。嗣於
    翌(2)日凌晨3時許，甲○○於3人飲酒聊天期間提供其在「澄
    心診所」看診由醫生開立處方取得之鎮靜劑「利平靜」(Rip
    am)藥丸予A女及白○○服用，A女服用後約半小時，即昏睡於
    該處沙發旁地板上，白○○見狀搖晃A女未醒，遂與甲○○共同
    將A女扶至一旁床上休息後，繼續與甲○○飲酒聊天。嗣於同
    日凌晨5時許，白○○因飲酒並服用「利平靜」藥丸亦昏睡於
    沙發上，甲○○則到床上與A女同床共眠。於109年9月2日下午
    3時許，甲○○乘A女因飲酒及服用「利平靜」藥丸，而陷入昏
    睡無力、判斷不佳，處於不知且不能抗拒之狀態，竟基於乘
    機性交之犯意，著手褪去A女身上之衣物，先親吻撫摸A女身
    體並將A女翻身後，由A女背面以陰莖進入A女陰道內為性交
    行為得逞。期間，A女隱約感覺有發生性交行為，惟因昏睡
    無力反抗，性行為結束後，A女醒來上廁所時發現陰道有精
    液流出，步出廁所驚見白○○仍在昏睡，經多日查證並與甲○○
    於臉書通訊軟體對質後，始悉上情，而報警究辦。
二、案經A女訴由臺北巿政府警察局中山分局報告臺灣臺北地方
    檢察署檢察官偵查起訴。
    理  由
壹、證據能力部分
一、按被告以外之人於審判外之言詞或書面陳述，除法律有規定
    者外，不得作為證據。又被告以外之人於審判外之陳述，雖
    不符合刑事訴訟法第159條之1至第159條之4之規定，但經當
    事人於審判程序同意作為證據，法院審酌該言詞陳述或書面
    陳述作成時之情況，認為適當者，亦得為證據；當事人、代
    理人或辯護人於法院調查證據時，知有同法第159條第1項不
    得為證據之情形，而未於言詞辯論終結前聲明異議者，視為
    有前項之同意。刑事訴訟法第159條第1項及第159條之5分別
    定有明文。本件檢察官、上訴人即被告甲○○及其辯護人就本
    判決所引用之被告以外之人於審判外之陳述，於本院均不爭
    執證據能力（見本院卷第87至90頁），且迄言詞辯論終結前
    均未聲明異議，經本院審酌該等證據之作成情況，核無違法
    取證或其他瑕疵，認均適為本案認定事實之依據，依刑事訴
    訟法第159條之5規定，均有證據能力。
二、又本件認定事實引用之卷內其餘非供述證據（詳後述），並
    無證據證明係公務員違背法定程序取得，依同法第158條之4
    規定反面解釋，均有證據能力。
貳、實體部分
一、認定事實之理由及所憑之證據：
　㈠上揭犯罪事實，業據被告於本院準備程序及審理時坦承不諱
    ，且經告訴人A女、白○○、乙○○、丙○○證述明確（見偵字不
    公開卷第25至36、41至43、165至169頁，偵字卷第177至183
    頁，原審卷二第43至102頁、第145至186頁），並有告訴人
    提供之被告臉書照片、被告健保就醫紀錄查詢、告訴人之臺
    北市政府警察局婦幼警察隊受理各類案件紀錄表、受理刑事
    案件報案三聯單、澄心診所109年11月25日回函（1）被告病
    歷表（2）藥品外觀圖片、告訴人109年12月3日當庭繪製之
    被告屋內陳設圖、告訴人與被告臉書Messenger對話紀錄截
    圖、告訴人與被告LINE對話紀錄截圖、告訴人之夏凱納生活
    診所診斷證明書、告訴人與友人LINE對話紀錄截圖、告訴人
    於109年9月2日離開被告住所時監視錄影翻拍影像光碟及原
    審110年5月6日勘驗筆錄在卷可稽（見偵字卷第45至46頁、
    第71至74頁、第81至85頁、第115至129頁、第171頁，偵字
    不公開卷第47至69頁、第145頁、第227至230頁，原審卷一
    第61頁、第122至124頁），足認被告前揭任意性自白與事實
    相符，應堪採信。
　㈡至被告雖曾於原審否認自己有對告訴人為乘機性交行為，然
    查：
　1.被告於警詢中稱：下午4點我醒來後，A女向我要水，我遞給
    她後，我們回床上休息，A女將身體靠在我身上，並撫摸我
    的生殖器，隨後還有接吻，接下來我就不清楚，因為我還有
    受到酒精跟藥物的影響導致對當時記憶不是很清楚等語（見
    偵卷第12頁）；復於原審稱：「當時我起床喝水時頭非常暈
    ，相當不舒服，所以才起床喝水，A女可能因為我起床後她
    也起床，我當時起來喝水也是非常不清楚，很不舒服，所以
    回去後只想躺著休息睡覺，所以我只有印象中前面我回床上
    的狀況，後面我的印象是我還是持續睡到下午，就是持續到
    她離開，一起醒來」、「（你下午4時醒來時還有回去睡嗎
    ？）我們有回到床上睡，睡到A女再醒來說她要離開，她跟
    我借東西，她要去拜訪工廠時我才正式清醒」、「（當時幾
    時？）大概將近下午5時。」等語（見原審卷二第164至165
    頁）。是被告於詢問到當天事發情況，均稱自己受到酒精影
    響沒有記憶等語，惟觀諸告訴人於109年9月8日傳訊息與被
    告對質時，被告稱「...然後早上的事情，我認為你是醒來
    的，我也並沒有要隱瞞或是要很硬上的怎樣，如果你當下跟
    我講我絕對停，我不覺得你亂吃我也不覺得你隨便，我更不
    覺得我是要趁虛而入這個我覺得不公平，所以這樣是在下藥
    嗎，我不會對朋友這樣，我很清楚我們都有講好，然後我覺
    得身分沒有問題...」等情，有告訴人及被告臉書通訊軟體
    對話紀錄在卷可按（見不公開偵卷第48頁），足見被告在事
    發後與告訴人對話中，對於告訴人稱自己因吃了藥而昏沉，
    抨擊被告不該在當時「碰A女」之指控，被告言之鑿鑿回復
    其確知告訴人當時意識是清楚的，當時如果告訴人有講其「
    絕對停」，且其等當時「都有講好」。由被告回覆內容可知
    ，被告於事發當時尚能認知自己行為為何，且能控制自己若
    告訴人拒絕即「停下」，顯見被告並無意識模糊之處，被告
    所辯前後已有扞格。再稽之被告雖於原審承認告訴人有服用
    被告之「利平靜」藥丸，然在警詢時，被告於員警詢問「依
    據對話截圖，A女有服用被告提供的藥物」乙節，辯稱：「.
    ..我不認為她吃的是我的藥物，因為也有可能是白○○帶來的
    藥物」等語，其前後所陳顯然不符。是被告前後所辯多有矛
    盾之處，其所辯實無足採。
　2.按西元1979年聯合國大會通過「消除對婦女一切形式歧視公
    約」（以下簡稱CEDAW），並在1981年正式生效，其內容闡
    明男女平等享有一切經濟、社會、文化、公民和政治權利，
    締約國應採取立法及一切適當措施，消除對婦女之歧視，確
    保男女在教育、就業、保健、家庭、政治、法律、社會、經
    濟等各方面享有平等權利，且不限於聯合國會員國，均可加
    入。鑑於保障婦女權益已成國際人權主流價值，我國為提升
    我國之性別人權標準，落實性別平等，經立法院於96年1月5
    日議決，2月9日總統批准並頒發加入書，明定CEDAW具國內
    法效力，並經立法院於100年5月20日三讀通過，於同年6月8
    日公布「消除對婦女一切形式歧視公約施行法」。CEDAW於
    國內生效是我國推動性別平等的重要里程碑，促使我國性別
    人權狀況與國際接軌，兩性權益均獲得平等保障，性別歧視
    逐步消除。落實在性侵害事件，主要為打破以往對於性別刻
    板印象及普遍存在性侵害犯罪迷思。以刑法第16章妨害性自
    主罪章而言，所保護法益為個人性自主決定權，即個人享有
    免於成為他人性客體的自由，可依其意願自主決定「是否」
    、「何時」、「如何」及與「何人」為性行為，此乃基於維
    護人性尊嚴、個人主體性及人格發展的完整，並為保障個人
    需求獲得滿足所不可或缺的基本權利。強調「性自主決定權
    」即「性同意權」，意指任何性行為都應建立在相互尊重，
    彼此同意的基礎上，絕對是「NomeansNo」「onlyYesmeansY
    es」，即「說不就是不！」、「她（或他）說願意才是願意
    ！」、「沒有得到清楚明瞭的同意，就是不同意！」。申言
    之，要求性主動的一方有責任確認對方在「完全清醒」的狀
    態下「同意」（但排除對未滿16歲、心智障礙、意識不清、
    權力不對等或以宗教之名行誘騙之實者）之行為，鼓勵「溝
    通透明化」並「尊重對方」。因此，對方沉默時不是同意，
    對方不確定或猶豫也不是同意，在對方未同意前之任何單獨
    與你同行回家或休息，只能視為一般人際互動，不是性暗示
    ，又同意擁抱或接吻，也不表示想要性交，即對方同意後也
    可反悔拒絕，無所謂「沒有說不行，就等於願意」或有「半
    推半就」的模糊空間，避免「性同意」成為性侵害事件能否
    成立的爭議點。猶不得將性侵害的發生歸咎於被害者個人因
    素或反應（例如不得將被害人穿著曝露或從事與性相關之特
    殊行業等作為發生性行為的藉口，或指摘被害人何以不當場
    求救、立即報案、保全證據，或以被害人事後態度自若，仍
    與加害者保有曖昧、連繫等情狀即推認被害者應已同意而合
    理化加害者先前未經確認所發生的性行為），卻忽視加害者
    在性行為發生時是否確保對方是在自願情況下的責任，有最
    高法院110年度台上字第1781號判決意旨可參。經查，告訴
    人於109年9月2日凌晨已經先飲酒，復服用被告之「利平靜
    」藥丸而昏睡，而鎮靜、安眠藥物應避免與酒精同時服用，
    同時服用可能產生加乘作用，被告於事發之時已經服用鎮靜
    藥物多年，被告亦稱知悉此一藥物警示（見原審卷二第172
    至173頁），其當明白告訴人首次服用，且未按醫囑份量，
    藥性作用可能相較已經長期服用之處方箋本人強烈甚多，況
    告訴人服用「利平靜」藥丸之前已經飲用不少酒類，告訴人
    因藥物作用強烈而陷入昏睡，甚至需被告及白○○一起幫忙挪
    移才能至床上睡覺，告訴人顯然受到酒精及藥物之影響甚大
    ，對於被告之行為自無從反應及反抗。而告訴人於性行為發
    生時，未表示同意與被告為性交行為，業據告訴人於原審證
    稱：我醒來時發現下半身是被脫掉的，完全沒有穿，但上半
    身衣服還在，我到廁所換洗時發現有精液從我的陰道流出，
    我有點嚇到，就趕快洗把臉出去，出廁所後發現被告醒著，
    白○○睡在沙發上。從我睡著到醒來記憶都是模糊的，模糊感
    覺到有人在碰我、親我，也有感覺到好像有性交行為，但我
    無法反抗，因為那時候實在太暈，講不太出話，無法確認那
    個人是誰，手腳也是無力的狀態，所以無法反抗，而且性交
    時我是被翻身壓住的，更無法確認這個人是誰等語（見原審
    卷二第49至50頁）。是告訴人當下並未表示同意與被告為性
    交行為，其意識狀態亦模糊不清，身體無力，被告此際對告
    訴人為性交行為，自屬乘機性交無訛。
　3.又刑法第222條第1項第4款之罪，其因果關係，乃存在於行
    為人利用藥劑，結果致被害人性意思自主之能力受有妨害，
    要與行為人利用被害人自行、主動、非受引誘施用藥劑，自
    陷於不能或不知抗拒田地，而對之性交，應成立刑法第225
    條第1項之乘機性交罪情形，仍有不同（最高法院103年度台
    上字第3066號刑事判決參照）。查，告訴人有服用被告之「
    利平靜」藥丸，惟其服用上開藥物之時間約為109年9月2日
    凌晨3時許，其遭乘機性交時間約在同日下午3時許等節，業
    據告訴人證稱在卷（見原審卷二第48、74頁；偵卷第165頁
    ），是本案案發時間相距告訴人服用「利平靜」藥丸已有相
    當間隔，據此觀之，被告提供藥物時之目的是否即為遂行性
    交行為，仍屬有疑，基於罪證有疑，利於被告原則，應僅論
    以乘機性交罪，附此說明。
　㈢綜上所述，被告前揭所辯，不足採信。本案事證明確，被告
    前揭乘機性交犯行，堪以認定，應依法論科。
二、論罪：
　  核被告所為，係犯刑法第225條第1項乘機性交罪。被告利用
    告訴人不知及不能抗拒之情形，對告訴人為性交行為前後，
    伸手撫摸告訴人、親吻告訴人等猥褻行為，均為乘機性交行
    為所吸收，不另論罪。
三、駁回上訴之理由：
　㈠本案經本院審理結果，認原審以被告所為犯行，事證明確，
    依法論罪，並以行為人之責任為基礎，審酌被告與告訴人為
    友人關係，竟利用告訴人飲酒並服用被告之「利平靜」藥丸
    後，昏睡而不知且不能抗拒之狀態，對告訴人為性交行為，
    造成告訴人心理莫大傷害，嗣後需至身心科治療，足見本案
    犯罪所生危害非輕；且被告犯後僅坦承有與告訴人A女肢體
    接觸，矢口否認對告訴人為性交行為（於本院始坦承犯行）
    ，迄今亦未與告訴人達成和解或取得其寬恕，犯後態度難謂
    良好；再參諸被告並無前科，有本院被告前案紀錄表在卷可
    參，素行尚可；兼衡被告之犯罪動機、目的、手段暨其於原
    審自述為大學畢業之智識程度，現無業之生活狀況（見原審
    卷二第185頁）等一切情狀，量處有期徒刑3年10月。核其認
    事用法、量刑均無不當。　
　㈡被告上訴意旨稱：我已坦承犯行，希望可以取得告訴人諒解
    ，也有與告訴人和解之意願，請從輕量刑等語。惟按刑之量
    定，為求個案裁判之妥當性，法律賦予法院裁量之權，量刑
    輕重，屬為裁判之法院得依職權自由裁量之事項，苟其量刑
    已以行為人之責任為基礎，並斟酌刑法第57條各款所列情狀
    ，在法定刑度內，酌量科刑，無顯然失當或違反公平、比例
    及罪刑相當原則者，亦無偏執一端，致明顯失出失入情形，
    自不得指為違法。查原判決已就被告之犯罪認定及科刑部分
    之量刑基礎，於理由欄內具體說明，業見前述，顯已斟酌刑
    法第57條各款事由而為刑之量定，係以行為人責任為基礎，
    兼顧對被告有利與不利之科刑資料，並未逾越法定刑度，亦
    無濫用裁量權而有顯然失入或有失衡平之情事，而被告雖於
    本院坦承犯行，然其迄今仍未能取得告訴人之原諒，亦未與
    告訴人達成和解，是被告以原審量刑過重為由，提起上訴，
    為無理由，應予駁回。
據上論斷，應依刑事訴訟法第368條，判決如主文。
本案經檢察官周慶華到庭執行職務。
中　　華　　民　　國　　111 　年　　5 　　月　　25　　日
　　　　　　　　　刑事第二庭  審判長法　官  遲中慧
　　　　　　　　　　　　　　　　　  法　官  楊志雄
　　　　　　　　　　　　　　　　　  法　官  邱筱涵
以上正本證明與原本無異。
如不服本判決，應於收受送達後20日內向本院提出上訴書狀，其
未敘述上訴之理由者並得於提起上訴後20日內向本院補提理由書
（均須按他造當事人之人數附繕本）「切勿逕送上級法院」。
                                    書記官  林吟玲
中　　華　　民　　國　　111 　年　　5 　　月　　25　　日
附錄：本案論罪科刑法條全文
刑法第225條
對於男女利用其精神、身體障礙、心智缺陷或其他相類之情形，
不能或不知抗拒而為性交者，處3年以上10年以下有期徒刑。
對於男女利用其精神、身體障礙、心智缺陷或其他相類之情形，
不能或不知抗拒而為猥褻之行為者，處6月以上5年以下有期徒刑
。
第1項之未遂犯罰之。